【裁判字號】    98,勞訴,93
【裁判日期】    990601
【裁判案由】    給付違約金等
【裁判全文】
臺灣臺北地方法院民事判決              98年度勞訴字第93號
原      告  中華航空股份有限公司
法定代理人  丁○○
訴訟代理人  蘇文生律師
被      告  乙○○
            甲○○
            丙○○
共      同
訴訟代理人  陳冠宇律師
上列當事人間請求給付違約金等事件，本院於民國99年5月11日
言詞辯論終結，判決如下：
    主  文
被告乙○○應給付原告新臺幣貳佰拾萬柒仟肆佰壹拾元，及
自民國九十八年三月二十日起至清償日止，按週年利率百分之五
計算之利息。
原告其餘之訴駁回。
訴訟費用由被告乙○○負擔百分之六十一，餘由原告負擔。
本判決於原告以新臺幣柒拾柒萬元供擔保後，得假執行。但被告
乙○○以新臺幣貳佰拾萬柒仟肆佰壹拾元為原告預供擔保後
，得免為假執行。
原告其餘假執行之聲請駁回。
    事實及理由
一、原告主張：被告乙○○於民國93年8月18日邀被告甲○○、
    丙○○（下稱甲○○等2人）為連帶保證人，與伊簽訂聘僱
    契約（下稱系爭聘僱契約），約定自系爭聘僱契約生效日即
    93年9月3日伊核定乙○○為試用副機師時起算，乙○○最低
    服務期限為15年，且不論任何原因於自離職後2年內，絕不
    轉任其他航空公司擔任機師，從事飛航職務。若違反承諾，
    乙○○同意賠償訓練等費用外，並自願賠償相當於離職前正
    常工作6個月薪資總額之違約金與伊。又系爭聘僱契約第4條
    亦明定：乙○○同意在任職期間內因轉訓新機種之服務年限
    及訓練費用賠償事項，悉依伊頒訂之「機師及飛航工程師服
    務年限及訓練費用賠償辦法」（下稱系爭服務年限賠償辦法
    ）辦理【按系爭服務年限賠償辦法後來修訂為「飛航組員服
    務年限及訓練費用賠償作業辦法」（下稱系爭服務年限賠償
    作業辦法），後再修訂為「飛航組員服務未滿規定年限賠償
    規定」（下稱系爭服務年限賠償規定）】。嗣乙○○因將自
    96年1月2日起接受轉任新機種A340-300副機師職務之訓練（
    按其原為738機隊副機師），於95年12月13日與伊簽訂機師
    升訓/轉訓合約（下稱系爭轉訓合約），依系爭轉訓合約第2
    、3條約定，乙○○保證於原告正式任用其為A340-300副機
    師之日起繼續服務滿3年，且承諾於該3年保證服務期間內絕
    不自請離職，若違反承諾，且可歸責於其本身之原因者，同
    意依伊頒訂之系爭服務年限賠償規定辦理。乙○○於93年9
    月3日起受僱於伊擔任試用副機師，於同年9月起至94年1月
    間先接受伊所安排之民航駕駛員資格訓練（Airline Pilot
    Qualification training，簡稱APQ），繼自94年1月至7月
    間接受738機型之新進轉換訓練及檢定，再於96年1月至5月
    間接受B738副機師轉訓為A340副機師之訓練。詎乙○○竟在
    僅服務4年2個多月而未滿15年之情況下，於97年10年14日預
    告於同年11月20日自請離職，且赴其他航空公司擔任機師，
    除已違反15年之最低服務年限條款及2年之競業禁止條款外
    ，因該離職日距離其接受轉訓而於96年5月8日被任用為A340
    -300副機師，僅1年5個多月，亦違反轉訓後所需之3年服務
    年限，構成不完全給付。依前開系爭服務年限賠償作業辦法
    及系爭服務年限賠償規定所定訓練費用數額，核算乙○○應
    賠償伊之訓練費用，依序為APQ訓練費用新臺幣（下同）1,1
    90,142元、738機型新進轉換訓練費用1,087,903元及A340機
    型轉訓費用1,254,422元。惟其中A340機型轉訓費用按其已
    服務年限酌減後為609,454元，合計2,887,499元，及離職前
    正常工作6個月薪資總額之懲罰性違約金計892,785元。又甲
    ○○等2人既為連帶保證人，自應負連帶給付責任等情。爰
    依系爭聘僱契約第3、4、5條約定、系爭轉訓合約第3條約定
    第2條第2項前段規定及連帶保證之法律關係，提起本訴等情
    。並聲明：(一)乙○○、甲○○等2人應連帶給付伊3,780,284
    元，及自起訴狀繕本送達翌日起至清償日止，按年息5％計
    算之利息。(二)願供擔保，請准宣告假執行。
二、乙○○則以：伊於93年8月間向原告申請飛航機師工作，並
    由甲○○等2人擔任連帶保證人，與原告簽訂系爭聘僱契約
    。受僱時起原告曾令伊接受APQ資格訓練，繼於94年1月至7
    月接受738機型之轉換訓練，96年1月至5月再受A340機型副
    機師訓練，迄97年10月14日伊向原告提出離職申請，預告於
    同年11月20日離職。伊受僱於原告之前即已取得民航機飛行
    員執照（即commerical pilot license，簡稱CPL），而該
    執照訓練內容，亦係使飛行員取得飛行民航客機之基本能力
    ，與APQ訓練完全相同，伊於93年間甫進入原告公司，原告
    要求伊仍須接受APQ訓練，伊為繼續任職，不得不接受，故
    原告要求伊賠償該部分之訓練費用，並不適法。又原告所訂
    賠償辦法並非工作規則；縱屬工作規則，亦與行政院勞工委
    員會（下稱勞委會）所為違約金或員工賠償責任不得由資方
    片面訂於工作規則之中之函釋相違背，應屬無效。且原告所
    訂頒之「機師及飛航工程師服務年限及訓練費用賠償辦法」
    並未公開揭示，對於伊不生效力。另伊縱有違約，原告所請
    求之違約金仍屬過高，應予酌減等語，資為抗辯。並聲明：
    (一)原告之訴駁回。(二)如受不利益之判決，請准提供擔保以免
    假執行。
三、甲○○等2人則以：乙○○與原告於93年8月18日簽訂系爭聘
    僱契約，並由伊等2人擔任保證人，保證乙○○遵守約定履
    行承諾，並就乙○○應負之一切賠償責任負連帶清償之責，
    核屬民法所定人事保證契約。而該人事保證未定期限，依民
    法第756條之2、第756條之3規定，該人事保證有效期間自成
    立之日起有效期間為3年，即於96年8月17日屆滿。自屆滿後
    ，伊等2人不負人事保證之責。是原告於98年2月17日起訴請
    求伊等2人人事保證人連帶負責，於法不合等語，資為抗辯
    。並聲明：(一)原告之訴駁回。(二)如受不利判決，願供擔保，
    請准宣告免為假執行。
四、兩造不爭執及爭執之事項：
  (一)兩造不爭執事項：
  1.乙○○邀同甲○○等2人為連帶保證人，於93年8月18日與原
    告簽訂系爭聘僱契約，系爭聘僱契約並於原告93年9月3日核
    定任用乙○○為試用副機師時起生效。乙○○於受僱原告前
    ，已自費取得民航機飛行員執照即得。
  2.原告於93年9月3日核定任用乙○○為試用副機師，其後乙○
    ○即於93年9月至94年1月進行民航駕駛員資格訓練即APQ訓
    練，於94年1至7月接受738機型之轉換訓練，96年1至5月再
    接受B738副機師轉訓為A340機型副機師之訓練，並於96年5
    月8日調整為A340副機師職務。乙○○於接受轉訓A340機型
    副機師訓練前，曾於95年12月13日與原告簽訂系爭轉訓合約
    。
  3.乙○○於97年10月14日提出將於97年11月20日離職之自請離
    職預告書，並於97年11月20日離職。
  4.乙○○離職前正常6個月即97年5月至10月薪資：每月基本薪
    資為55,622元、交通津貼為1,800元，97年5、6月每月機種
    津貼及機種加給分別為34,671元、97年7月至10月每月機種
    津貼及機種加給分別為50,360元。計97年5月至10月期間扣
    除三節獎金10,000元後，乙○○共領取薪資892,785元。
  (二)兩造爭執事項：
  1.系爭服務年限賠償辦法、系爭服務年限賠償作業辦法及系爭
    服務年限賠償規定，是否為工作規則？是否為乙○○所知悉
    ，而構成系爭聘僱契約之一部分？
  2.系爭聘僱契約約定最低服務年限15年，是否違反民法第247
    條之1規定第3款而無效？
  3.原告請求乙○○賠償訓練費用及違約金，是否有理由？如有
    理由，金額為何？
  4.原告與甲○○等2人間之保證契約性質為何？是否為人事保
    證？是否逾3年而消滅？
五、得心證之理由：
  (一)系爭服務年限賠償辦法、系爭服務年限賠償作業辦法及系爭
    服務年限賠償規定，是否為工作規則？是否為乙○○所知悉
    ，而構成系爭聘僱契約之一部分？
  1.按工作規則為雇主統一勞動條件及工作紀律，單方制定之定
    型化規則。雇主公開揭示時，係欲使其成為僱傭契約之附合
    契約，而得拘束勞雇雙方之意思表示。勞工知悉後如繼續為
    該雇主提供勞務，應認係默示承諾該工作規則內容，而使該
    規則發生附合契約之效力，最高法院91年度台上字第1625號
    民事判決足參。次按工作規則應公開揭示之目的，在於使勞
    工能了解雇主單方制定之工作規則，俾能遵守、表達意見、
    甚或依適當管道要求修正不合理之內容。因此，工作規則是
    否對勞工發生效力，其重點應在於該工作規則是否為勞工易
    於認識之狀態，而非在於公開揭示之形式。申言之，公開揭
    示之方法，不限於一端，應置重於其方法是否讓勞工有知悉
    之機會。是故，將工作規則設於雇主內部網站、或以電子郵
    件傳送、或以傳閱之方式週知、或以張貼於公布欄等等方法
    ，均屬符合公開揭示之要求。
  2.查原告係經營航空客運運輸業，係屬依勞基法第3條第1項第
    6款規定應自73年8月1日起適用勞基法之行業。乙○○前受
    僱原告擔任試用副機師職務，係在原告指揮監督下提供勞務
    ，為兩造所不爭，故兩造間系爭聘僱契約係屬勞基法第2條
    第6款規定之勞動契約而有勞基法之適用。又乙○○於93年8
    月18日簽定之系爭聘雇契約第1條約定：「甲方（即原告）
    聘僱乙方（即乙○○）擔任機師職務，初敘試用副機師，…
    ，嗣後服勤、考核、升遷、調職、獎懲、休假、醫療、撫卹
    、資遣、退職、退休等，乙方願恪守甲方所定之有關規定及
    政府有關政令」（見北勞調卷第9頁），核各該事項均屬勞
    基法第70條各款所規定原告訂定工作規則所規定之事項，堪
    認乙○○有遵守原告所制訂退職等相關工作規則之義務；再
    系爭服務年限賠償辦法、系爭服務年限賠償作業辦法及系爭
    服務年限賠償規定均為原告所制定，核其內容乃原告公司為
    達培訓目的及讓員工之權利明確規範所訂定對於未達服務年
    限之飛航組員之賠償規定（見北勞調卷第19、23頁、本院卷
    第74頁），此自屬原告為求經營之效率實現企業營利，依勞
    基法第70條規定將勞動條件及服務規律之契約內容予以統一
    化、定型化之方式為處置，對於所僱用之飛航組員，制定統
    一之勞動條件及服務規律以維持企業內部秩序之工作規則，
    原告復將之置放在公司企業資訊網頁下，予以公告周知，有
    原告97年5月9日網頁為證（見本院卷第66-72頁），乙○○
    對之復未為反對表示，足認上開服務年限賠償規定已成為原
    告與乙○○間合意之一種事實上習慣。乙○○既未為反對之
    意思表示，則該服務年限賠償規定之內容即轉化成為系爭勞
    動契約內容之一部分，有拘束原告與乙○○雙方之效力。至
    乙○○雖抗辯查無上開網址云云，惟原告所提出之97年5月9
    日網頁係乙○○任職時之公告網頁，縱乙○○現無法查詢上
    開網址，亦無礙於原告已將系爭服務年限賠償辦法、系爭服
    務年限賠償作業辦法及系爭服務年限賠償規定公開揭示，乙
    ○○之抗辯，並不足採。
  3.乙○○雖又抗辯上開賠償辦法及違約金之約定，與勞委會（
    82）台勞動一字第54100號函、（82）台勞動一字第50325號
    函所為資方不得片面於工作規則中訂定違約金及損害賠償之
    函釋相違背，是上開賠償辦法及違約金之約定對其不生效力
    云云。查依勞委會（82）台勞動一字第54100、50325號函釋
    ：「違約金係以確保債務之履行為目的，由當事人約定債務
    人於債務不履行時，所應支付之金錢。是以，雇主若為確保
    勞動契約之履行，除得依相關法律規定於個別勞動契約中約
    定外，不得由資方片面訂於工作規則之中。」、「事業單位
    於工作規則中明定損害賠償之規定應無不可，惟賠償之計算
    及額度涉及其合理性與相當性，宜循司法途徑或協商處理，
    不得由資方片面於工作規則中規定。」（見本院卷第455-45
    6頁），可知有關違約金部分得由勞雇雙方於個別勞動契約
    中約定，而損害賠償之規定則得於工作規則中明定。次查系
    爭聘僱契約第3條、第4條分別約定：「乙方（即乙○○）承
    諾：(一)於保證服務期間內絕不自請離職」、「若違反上述承
    諾，乙方同意除依其他規定賠償訓練等費用外，並自願賠償
    相當於離職前正常工作六個月薪資總額之違約金與甲方」、
    「乙方同意在任職期間內因轉訓新機種之服務年限及訓練費
    用賠償事項，悉另依甲方頒訂之『機師及飛航工程師服務年
    限及訓練費用賠償辦法』辦理」（見北勞調卷第9頁）、系
    爭轉訓合約第3條約定：「乙方（即乙○○）承諾：保證服
    務期間內絕不自請離職，若違反承諾，乙方同意依甲方頒訂
    之『飛航組員服務未滿規定年限賠償規定』賠償甲方之訓練
    費用。」（見本院卷第77頁），原告與乙○○間有關未達保
    證服務期間之損害賠償與違約金，均於系爭聘僱契約與系爭
    轉訓合約有明確約定，並未違反勞委會上開函釋。乙○○上
    開抗辯，亦不足採。
  (二)系爭聘僱契約約定最低服務年限15年，是否違反民法第247
    條之1規定第3款而無效？
  1.按不定期勞動契約，依勞基法第15條第2項規定，勞工雖得
    隨時預告終止，惟該項規定乃任意規定，並不排除當事人以
    合意限制勞工終止權之行使，若該合意限制內容未違反法律
    強制或禁止規定，亦未悖於公序良俗或有顯失公平之處，基
    於契約自由原則，應認該項約定為有效。況雇主之所以要求
    勞工有最低服務年限者，往往係因雇主為培訓勞工，耗費相
    當時日，並支出特殊之職業訓練、出國受訓、技能養成等費
    用，乃要求勞工承諾最低之服務年限，以資衡平，實難認服
    務年限之約定係資方片面加重勞工責任，不當限制勞工選擇
    工作之自由。是審酌勞工所以獲得特殊技能，係因雇主對勞
    工技能之養成花費相當之時間及費用，且該技能為雇主經營
    事業所倚重，不可或缺，基於必要性及衡平之原則，只要該
    最低服務年限未逾相當合理之期間，實無不予准許之理，司
    法院第14期司法業務研究會研討結論亦同此見解，可資參酌
    。次按航空公司之機師係具有專門職業技術人員，並非僅是
    普通從業人員，且培訓機師通過民航局檢定取得執照，續經
    在職訓練至可獨當一面執行飛航任務，培訓費用甚鉅，需時
    甚久，且各型飛機操作技術差異大，無法於短期內另行聘任
    擔任特定機種駕駛之飛航機師，為維持飛航安全及避免影響
    機隊調度，航空公司要求機師承諾最低服務年限，應屬企業
    營運所必要。而機師本於自由意志簽訂最低服務年限條款，
    為契約自由之範疇，若其約定內容未違反法律強制規定或禁
    止規定，且未悖於公共秩序或善良風俗，應認合法有效。
  2.查乙○○於93年9月3日受僱於原告後，原告先後於93年9月
    至94年1月、94年1至7月、96年1至5月施予乙○○APQ訓練、
    738機型副機師訓練、738機型副機師轉訓為A340機型副機師
    訓練，使乙○○能取得並繼續保有副機師資格，為兩造所不
    爭執，原告已為乙○○支出訓練費用提供訓練，而乙○○所
    從事之飛航駕駛工作，必須接受訓練考取執照後，方可執行
    駕駛工作，且因各型航機之差異性，取得駕駛某一機型航機
    資格之機師，非必當然得駕駛其他機型之航機，必須另行考
    取執照，則乙○○係屬具有專門職業技術，並非僅是普通從
    業人員，原告勢必不能於招募新進人員後立即使其加入飛行
    營運行列，且原告乃大型之國際航空公司，經營航線頗為綿
    密，各種機型之機隊甚多，各航機之起飛又須依法配置相當
    之合格人員，如正、副機師及巡航機師等，復基於飛行安全
    之考慮，原告對於航機上機組人員必須完成某一航程任務後
    ，給與機師足夠之休息時間，始得再擔任下次航行任務，原
    告為使公司順利營運必須維持相當數量之機師，倘任令其所
    僱用之機師離職，原告將再招考、訓練新進人員，導致支出
    人力、物力、財力而增加營運成本，影響企業整體之有效經
    營外，亦將造成原告營運調度困難影響飛航安全，原告為維
    持各種客運及貨運運送業務營運之順暢及飛航安全，自有必
    要要求機師承諾至少在一定期間內為原告提供勞務，堪認上
    開最低服務期限15年之限制，並未超逾必要限度，乙○○依
    其自由意志簽立之系爭聘僱契約，既屬契約自由原則之範疇
    ，且未違反法律強制或禁止規定，亦無背於公共秩序及善良
    風俗，並無民法第247條之1第3款規定情形，自屬合法有效
    。
  (三)原告請求乙○○賠償訓練費用及違約金，是否有理由？如有
    理由，金額為何？
  1.查兩造簽立之系爭聘僱契約第3條、第4條約定：「乙方（即
    乙○○）承諾：(一)於保證服務期間內絕不自請離職....若違
    反上述承諾，乙方同意除依其他規定賠償訓練等費用外，並
    自願賠償相當於離職前正常工作六個月薪資總額之違約金與
    甲方」、「乙方同意在任職期間內因轉訓新機種之服務年限
    及訓練費用賠償事項，悉另依甲方頒訂之『機師及飛航工程
    師服務年限及訓練費用賠償辦法』辦理」、系爭轉訓合約第
    3條約定：「乙方（即乙○○）承諾：保證服務期間內絕不
    自請離職，若違反且可歸責於乙方本身之原因者，乙方同意
    依甲方頒訂之『飛航組員服務未滿規定年限賠償規定』賠償
    甲方之訓練費用。」。又系爭服務年限賠償辦法後來修訂為
    系爭服務年限賠償作業辦法，後再修訂為系爭服務年限賠償
    規定。而依系爭服務年限賠償規定第7.2條規定，機師經簽
    妥聘僱契約若因未滿服務年限而離職且可歸責於機師本身之
    原因者，除須賠償相當於離職前正常工作六個月薪資總額之
    違約金外，另簽訂合約年限為15年，已服務年資未達5年者
    ，應賠償100％之訓練費用，以及其他損失；第7.3條規定，
    除前述規定外，在職期間另經安排升訓或轉訓機種之機師，
    若於升訓或轉訓機種完訓生效日起未服務滿三年即自請離職
    ，其應賠償訓練費用之數額計算如後：按升訓/轉訓合約所
    列之訓練費用總額除以三年計算，求出每月應賠償之訓練費
    用。次以每月應賠償之訓練費用與不足規定之服務年限相乘
    求出得數，即為應賠償升訓或轉訓機種之訓練費用總額。再
    乙○○於93年9月3日起受僱於原告，屬系爭服務年限賠償規
    定第2條所定之機師範圍，嗣乙○○於97年11月20日自請離
    職，服務期間僅4年2月又18日，未滿15年。則原告依前開系
    爭聘僱契約第3條、第4條約定、系爭轉訓合約第3條約定及
    系爭服務年限賠償規定第7.2條、第7.3條規定，請求乙○○
    賠償訓練費用及違約金，即屬有據。
  2.另查乙○○受僱原告後，原告分別於93年9月至94年1月、94
    年1至7月、96年1至5月施予乙○○APQ訓練、738機型副機師
    訓練、738機型副機師轉訓為A340機型副機師訓練，已述如
    上，各該課程內容、時間、教師鐘點費、模擬機成本及教師
    人事成本如附件所載，且為乙○○所不爭執（見本院卷第39
    1頁）。基此，乙○○所應賠償之訓練費用金額分述如下：
  (1)APQ訓練費用：
    原告為乙○○所支出之有關地面科學訓練費用為16,732元、
    有關模擬機訓練費用為793,420元，共計支出APQ訓練費用
    810,152元。至乙○○雖抗辯伊受僱原告之前已取得CPL執照
    ，而取得CPL執照亦須受有APQ訓練，原告要求伊賠償APQ訓
    練費用，並不合法云云，惟因兩造於93年8月18日所簽立之
    系爭聘僱契約第3條已約定關於乙○○訓練費用賠償事項，
    悉依原告所頒布之其他規定即系爭服務年限賠償規定辦理，
    而依系爭服務年限賠償規定第2條明文規定，其適用範圍包
    括由原告負擔費用施以各不同階段訓練之機師（含具CPL之
    民間機師）均屬之，是乙○○雖受僱原告前已取得CPL執照
    ，然仍應適用上開賠償規定，其之抗辯，要不足取。另依系
    爭聘僱契約第2條約定，乙○○服務年限應為15年，實際僅
    服務4年2月又18日，依上開系爭服務年限賠償規定第7.2條
    規定，乙○○應賠償原告100％之訓練費用即810,152元。
  (2)738機型副機師訓練費用：
    原告為乙○○所支出之有關地面科學訓練費用為28,446元、
    有關固定模擬機訓練費用為227,296元及有關全功能模擬機
    訓練費用為588,270元，共計支出訓練費用844,012元。而乙
    ○○服務年限應為15年，實際僅服務4年2月又18日，依上開
    系爭服務年限賠償規定第7.2條規定，乙○○應賠償原告100
    ％之訓練費用即844,012元。
  (3)A340機型副機師轉訓訓練費用：
    原告為乙○○所支出之有關地面科學訓練費用為17,676元、
    有關固定模擬機訓練費用為284,308元及有關模擬機訓練（
    SIM）費用為525,976元，共計支出訓練費用827,960元。又
    依系爭轉訓合約第2條約定：「乙方（即乙○○）保證於甲
    方（即原告）正式任用其為A340-300副機師之日起繼續服務
    滿三年」（見本院卷第77頁），而乙○○於96年5月8日正式
    擔任A340副機師，有乙○○員工個人資料表附卷足稽（見北
    勞調卷第17頁），且為乙○○所不爭執，則乙○○擔任A340
    副機師共計1年6月又14日，不足之服務年限為1年5月又16日
    。依上開系爭服務年限賠償規定第7.3條規定，乙○○應賠
    償原告A340機型副機師轉訓訓練費用403,249元（計算式：
    827,960元÷36月×（17＋16/30）月＝403,249元，元以下4
    捨5入）。
  (4)據上，乙○○應賠償原告訓練費用2,057,413元（計算式：
    810,152元＋844,012元＋403,249元＝2,057,413元）
  3.末查依前開系爭聘僱契約第3條約定，乙○○如違反承諾，
    同意除依其他規定賠償訓練等費用外，並自願賠償相當於離
    職前正常工作6個月薪資總額之違約金予原告。乙○○離職
    前正常工作6個月薪資總額為892,785元，此有薪資明細表乙
    份在卷可憑（見北勞調卷第29頁）。且依前開系爭聘僱契約
    第3條約定，原告主張該約定之違約金性質為懲罰性違約金
    ，堪為採取。惟按約定之違約金過高者，法院得減至相當之
    數額，民法第252條定有明文，此不論懲罰性違約金或損害
    賠償額預定性違約金均有適用（最高法院82年度台上字第
    2529號判決要旨參照）。又法院酌定違約金時，應審酌一般
    客觀事實、社會經濟狀況、及當事人所受損害之情形，以為
    酌定之標準（最高法院49年台上字第807號判例、79年台上
    字第1612號判例參照）。再債務已為一部履行者，法院得比
    照債權人因一部履行所受之利益，減少違約金，為民法第
    251條所明文規定。茲審酌乙○○受僱原告之時間達4年2月
    又18日，約達約定最低服務期限15年之25分之7，及乙○○
    應賠償華航公司上開訓練費用，應認兩造間所訂系爭聘僱契
    約第3條約定懲罰性之違約金數額，尚屬過高，應酌減為
    250,000元始屬平允。
  4.綜上，乙○○應給付原告之訓練費用及懲罰性違約金合計為
    2,307,413元（計算式：2,057,413元＋250,000元＝2,307,4
    13元），是原告請求乙○○給付2,307,413元，自屬有據，
    逾此請求，即屬無據。
  (四)原告與甲○○等2人間之保證契約性質為何？是否為人事保
    證？是否逾3年而消滅？
    原告主張甲○○等2人應就原告上開賠償責任負連帶保證人
    責任云云，為甲○○等2人所否認，並以伊等2人為乙○○所
    為之人事保證契約未定期限，依民法第756條之2、第756條
    之3規定，該人事保證有效期間自成立之日起有效期間為3年
    ，已於96年8月17日屆滿，伊等2人自無須負人事保證之責等
    語置辯。經查，按稱人事保證者，謂當事人約定，一方於他
    方之受僱人將來因職務上之行為而應對他方為損害賠償時，
    由其代負賠償責任之契約。又人事保證約定之期間，不得逾
    3年，逾3年者縮短為3年，人事保證未定期間者，自成立之
    日起有效期間為3年，民法第756條之1第1項、第756條之3第
    1項、第3項定有明文。次查甲○○等2人係於乙○○於93年8
    月18日與原告簽訂系爭聘僱契約時，允諾保證就乙○○應負
    之一切賠償責任負連帶清償之責，並簽名於系爭聘僱契約。
    而其保證並未約定保證期間，則依上開法條規定，其有效期
    間自保證契約於原告核定乙○○為試用副機師即93年9月3日
    之日起算為三年，逾三年後，其保證契約即失其效力。從而
    甲○○等2人之保證契約，自93年9月3日起至96年9月3日止
    為有效期間，其後甲○○等2人不負保證責任。乙○○係於
    97年11月20日自請離職，是乙○○之賠償責任係發生在本件
    人事保證契約有效期間之後，因該人事保證契約業已失效，
    甲○○等2人不再依該契約負有賠償責任，灼然至明，原告
    執已失效之人事保證契約向甲○○等2人請求負連帶賠償責
    任，要屬無據。至原告雖主張依系爭聘僱契約第5條約定，
    甲○○等2人保證乙○○「遵守約定履行承諾」，而系爭聘
    僱契約有關乙○○應履行承諾僅有第3條，亦即甲○○等2人
    僅就乙○○違反最低服務年限提前離職與違反競業禁止條款
    所負之賠償義務，負連帶保證責任，並非保證乙○○於服務
    期間因職務上之行為對原告所負之損賠償責任，故甲○○等
    2人所負之保證應係普通保證，而非人事保證云云。惟查，
    系爭聘僱契約第1條明文約定：「甲方（即原告）聘僱乙方
    （即乙○○）擔任機師職務...嗣後服勤、考核、升遷、調
    職、獎懲、休假、醫療、撫卹、資遣、退職、退休等，乙方
    願恪守甲方所定之有關規定及政府有關法令。」，足知乙○
    ○應遵守約定履行承諾者並非僅有最低服務年限與競業禁止
    ，而係就雇主即原告所定之有關規定即工作規則均應遵守履
    行之承諾，是甲○○等2人之保證確係人事保證，應堪認定
    。又乙○○依系爭聘僱契約所應遵守之最低服務年限與競業
    禁止，亦均係其本於為原告之受僱人所生之受僱人義務，如
    有違反，自屬因職務上之行為而應對原告為損害賠償，是甲
    ○○等2人就此部分所為之保證自屬人事保證。原告前開主
    張甲○○等2人係負普通保證責任云云，尚無足採。至原告
    復援引臺灣高等法院89年度勞上字第38號民事判決，主張甲
    ○○等2人所負之保證責任非屬人事保證云云，然該案之機
    師與長榮航空股份有限公司間係委任契約關係，與本件乙○
    ○與原告間係僱傭關係之情形有間，本院自不受其拘束。
六、綜上所述，原告本於系爭聘僱契約第3、4、5條約定、系爭
    轉訓合約第3條約定第2條第2項前段規定，請求乙○○給付
    2,307,413元，及自起訴狀繕本送達翌日即98年3月20日起至
    清償日止，按年息5％計算之利息，為有理由，應予准許，
    逾此部分之請求，即屬無據，不應准許。又原告本於連帶保
    證之法律關係，請求甲○○等2人負連帶給付責任，為無理
    由，應予駁回。
七、兩造陳明願供擔保，聲請宣告假執行或免為假執行，經核無
    不合，爰分別酌定相當擔保金額准許之。至原告敗訴部分既
    經駁回，則其假執行之聲請即失所依附，應併予駁回。
八、本件事證已臻明確，兩造其餘主張、陳述及證據，於結果之
    判斷均不生影響，爰不一一贅述，附此敘明。
九、據上論結，本件原告之訴一部有理由，一部無理由，依民事
    訴訟法第79條、第390條第2項、第392條第2項，判決如主文
    。
中    華    民    國    99    年    6    月     1     日
                   勞工法庭    法  官  魏式瑜
以上正本係照原本作成
如對本判決上訴，須於判決送達後20日內向本院提出上訴狀
中    華    民    國    99    年     6    月     1    日
                                書記官  曾鈺馨


司法院資訊處製作；財團法人民間司法改革基金會備份。
